【裁判字號】    89,訴,624
【裁判日期】    890822
【裁判案由】    違反槍砲彈藥刀械管制條例等
【裁判全文】
臺灣高雄地方法院刑事判決                          八十九年度訴字第六二四號
    公  訴  人  臺灣高雄地方法院檢察署檢察官
    被      告  丙○○
                乙○○
    指定辯護人  甲○
右列被告因違反槍砲彈藥刀械管制條例等案件，經檢察官提起公訴（八十九年度偵字
第三一一一號），甲○判決如左：
    主  文
丙○○未經許可製造具殺傷力之土造長槍，免刑。扣案之具有殺傷力之土造獵槍壹枝
、具破壞與殺傷力之火藥裝填盒（即土造子彈）貳拾捌支，均沒收。
乙○○未經許可製造具殺傷力之土造長槍，免刑。扣案之具有殺傷力之土造獵槍壹枝
、具破壞與殺傷力之火藥裝填盒（即土造子彈）貳拾肆支及火藥壹包，均沒收。
    事  實
一、丙○○與乙○○均係魯凱族山地原住民，並均為自耕農，乙○○於八十八年十月
    間，未經主管機關即屏東縣警察局之許可，在其屏東縣三地門鄉青葉村光復巷七
    八之一號住處，以其所購置之挫刀、焊槍（均未據扣案），火藥、玩具槍用之底
    火片、鐵管等物品，非法製造土製可發射子彈具殺傷力之土造長槍一支，及將直
    徑一點八公分、高七公分、厚約零點一五公分之ＰＶＣ管之一端烤軟後折彎封住
    ，再裝填以所購得之黑色火藥約七公克後，以紙捲封口，製造具殺傷力之火藥裝
    填盒即土造子彈二十四支，而未經許可無故持有之；丙○○亦未經前揭主管機關
    之許可，於八十九年一月二十七日，以相同手法，在其屏東縣三地門鄉青葉村六
    鄰光復巷五十五號之一住處，非法自行製造可發射子彈具殺傷力之土製長槍一支
    、製造具殺傷力之火藥裝填盒，即土造子彈二十九支，準備打獵使用，即供作生
    活工具之用。嗣於八十九年一月三十日十九時許，二人互約至高雄縣茂林鄉五公
    山山區林業試驗所第九林班打獵，並獵得白面鼬鼠，然至該山區○○○道路上，
    為警臨檢時當場查獲，並扣得非保育類野生動物白面鼬鼠一隻，及附表所示分別
    為丙○○與乙○○所有之可發射子彈，具殺傷力土製長槍二支、火藥裝填盒即土
    造子彈、玩具槍用底火片、火藥，及鋼珠。
二、案經高雄縣警察局六龜分局報請臺灣高雄地方法院檢察署檢察官偵查起訴。
    理  由
一、右開事實，迭據被告丙○○與乙○○於警、偵訊及甲○調查與審理中均坦承不諱
    （見警卷第一頁至第四頁訊問筆錄、偵查卷第四頁背面、第十五頁及其背面，及
    甲○八十九年三月十五日、六月二十七日及八月七日訊問與審判筆錄），核與證
    人即林業試驗所六龜分所技士何東政於警訊中證述明確（見警訊筆錄第五頁及其
    背面），並有如主文第二項所示之物扣案可佐，及第九林班地位置圖一紙、扣案
    物之相片二幀、勘驗筆錄一份附卷可參；此外，另有被告戶籍謄本影本二份在卷
    可稽。又扣案土造長槍二支、底火及鋼珠等物，經送鑑定結果，土造長槍二支均
    認具殺傷力，火藥裝填盒為暴裂物（土造子彈）及火藥，亦均認具破壞性與殺傷
    力，底火係玩具槍用之底火片，此有內政部警政署刑事警察局八十九年二月十七
    日，刑鑑字第一七○一九號鑑驗通知書；及同年二月十八日，刑偵五字第一七○
    七○號爆炸（裂）物鑑驗處理通知書各一紙附卷可佐。本案事證明確，被告犯行
    ，洵堪認定。
二、按土造長槍係槍砲彈藥刀械管制條例第四條一項第一款之其他可發射子彈具有殺
    傷力之槍枝；火藥業經內政部於八六年十一月二十四日，以台（八六）內警字第
    八六七Ｏ六八三號公告為爆裂物主要組成零件，核被告二人製造士造槍枝部分所
    為，均係犯上開條例第十一條第一項之未經許可，製造其他可發射金屬或子彈具
    有殺傷力之各式槍砲之罪；製造火藥裝填盒，即製造土造子彈之所為，均係犯同
    條例第十二條第一項未經許可，製造子彈罪；持有火藥、底火之所為，係犯同條
    例第十三條第四項，未經許可持有彈藥主要組成零件罪。公訴人認係製造土造長
    槍及土造子彈部分，係犯同例第第十一條第四項之未經許可持有第一項所列之槍
    砲罪、第十二條第四項未經許可，持有子彈罪，尚有未洽，起訴法條均應予變更
    。又被告前揭製造行為係各自為之，此經渠等於甲○審理時陳明在卷，公訴人認
    有犯意之聯絡，及行為之分擔，應為共同正犯等語，亦有未洽。再者，被告二人
    製造之土造子彈係為供所製造的土造長槍使用；持有火藥係為製造土造子彈之用
    ，是其所犯上開三罪間，具有方法結果之牽連關係，應從較重之未經許可，製造
    其他可發射子彈具殺傷力之土造長槍罪處斷。被告等前開製造後之持有行為，均
    應分別為製造之高度行為所吸收，不另論罪。查被告二人均係魯凱族山地原住民
    ，而魯凱族族人於其傳統中本具有狩獵之習俗，因傳統狩獵對魯凱族之男士而言
    ，係取得榮耀與權力之管道之一，主要之狩獵時間係每年十月至隔年三月，其獵
    區多以河流及稜線劃分，範圍包含屏東縣霧台鄉、高雄縣茂林鄉及台東縣金鋒鄉
    等地；台灣大部分山區，都是原住民長久之居住或是傳統狩獵及採集地，故原住
    民族群之文化與狩獵有著密切關係，然而目前全面禁獵，導致原住民之經濟活動
    空間大大的被壓縮，使得社會結構解體，傳統文化快速消失，另一方面，原住民
    部落之農耕地，因被林務局以造林等理由強制納編不少面積，因此，耕地面積縮
    小很多，在有限之農耕地上，原住民辛勤種植之作物又經常被野生動物偷食，作
    物受到嚴重之損害，以上種種均影響至其生計，此有證人即屏東縣三地鄉青葉村
    村長曾順佐所提出之證明書一紙，及裴家騏指導、羅方明報告之霧台鄉魯凱族狩
    獵習性及獵區標定一文在卷可參，雖被告乙○○前於八十八年間另犯槍砲彈藥刀
    械管制條例第十一條第四項之未經許可持有其他可發射金屬或子彈具殺傷力之土
    造獵槍罪，經判處有期徒刑一年二月併科罰金新台幣一十萬元，罰金如易服勞役
    ，以新台幣九百元折算一日，緩刑五年，是被告乙○○現仍於緩刑其內，惟被告
    二人之法律常識不足，又未經許可製造上開土造長槍，觀其目的僅係供狩獵，即
    作生活工具之用者，並未涉犯其他不法情事，雖同條例第二十條第一項之規定︰
    「原住民未經許可，製造、運輸、陳列或持有自製之獵槍，供作生活工具之用者
    ，減輕或免除其刑，並不適用前條之規定」，而所謂「不適用前條之規定」，係
    指不適用被告經判處有期徒刑者，應於刑之執行完畢或赦免後，令入勞動場所強
    制工作的規定，又本條例第二十條第一項的規定，雖槍種類型上只針對獵槍而有
    減免其刑之規定，而所謂獵槍係指製式獵槍，但本條規定並未排除自製槍枝供打
    獵使用之槍砲，並觀諸本條規定之立法意旨，係為尊重及維持原住民之傳統生活
    與習俗，今被告二人並無資力購置獵槍使用，因此而自製土造長槍，惟均供打獵
    使用，且係作為日常生活工具之用，已如前述，是被告自行製造之成品雖係土造
    長槍，為貫徹本條之立法意旨，當亦有減輕或免除其刑之適用。又此條規定亦未
    對製造子彈有減免其刑的規定，其對原住民製造或持有獵槍的較重行為須減免其
    刑，但對較輕之製造或持有子彈行為，卻無減免其刑之規定，立法者為如此差別
    待遇，並無何憲法或其他法律上之依據，並依社會一般通念，原住民製造槍支準
    備打獵，如未準備子彈，如何打獵！此應係立法上之疏漏，基於「有利於行為人
    類推適用」之法理，自應對原住民製造或持有子彈，如係供作生活工具之用者，
    亦應有本條例第二十條第一項減免其刑之適用。故本案二位被告均係原住民，其
    製造土造長槍、子彈並進而持有上山打獵之行為，並未用來作為其他的用途，可
    知土造長槍槍及子彈均供作其日常生活工具之用，符合該條例第二十條第一項之
    規定，故對於被告二人未經許可，製造土造長槍罪部分，及非法製造子彈罪部分
    ，均爰依同條例第二十條第一項規定，免除其刑。
三、公訴意旨另以︰被告丙○○與乙○○，於八十九年一月三十日，持具殺傷力之土
    造長槍，相約至高雄縣茂林鄉五公山山區共同獵捕保育類野生動物白面鼬鼠一隻
    ，因認被告二人涉有野生動物保育法第四十一條第一項第三款罪嫌。然查，被告
    二人所共同獵捕之白面鼬鼠一隻，經甲○將該白面鼬鼠之相片一幀，送請行政院農
    業委員會鑑定，並經該會函請台北市立動物園鑑識後，認該個體體型中大，具近
    圓形之頭部及不突出之吻部、帶毛之長尾、自前肢置後肢之飛膜，其頭部之前半
    與軀幹腹面呈白色、尾深褐色，依此辨識係來自松鼠科之動物白面鼬鼠，惟該動
    物並非屬保育類之野生動物，有上開委員會於八十九年六月十二日以（八九）農
    林字第八九○一三○二四三號函一紙在卷可稽，故均不成立野生動物保育法第四
    十一條第一項第三款之使用禁止之方式，獵捕保育類野生動物罪至明，因公訴人
    認此部分與本件上開論罪免刑部分具有牽連犯之裁判上一罪之關係，爰不另為無
    罪之諭知。
四、扣案之如附表所示被告丙○○與乙○○分別所有之具有殺傷力土造中長槍、土造
    長槍各一支、具破壞與殺傷力火藥裝填盒爆裂物二十八支（其中一支經送鑑定採
    樣時，已破壞）、二十四支、具有破壞性與殺傷力之底火、火藥（火藥部分於送
    鑑定時，經採樣約五公克試燃），均為違禁物，應依刑法第三十八條第一項第一
    款宣告沒收。至於送鑑定時所採樣之火藥裝填盒一支，火藥約五公克，於鑑定後
    均已滅失，故不予宣告沒收；鋼珠二小罐、一大盒因非違禁物，亦非被告二人供
    犯罪所用之物，與沒收之要件合，亦不得宣告沒收；被告等用以製造槍彈之挫刀
    、焊槍等工具既未扣案，且係得沒收之物，為避免將來執行困難，亦不為沒收之
    諭知，併此敘明。
據上論斷，應依刑事訴訟法第二百九十九條第一項後段、第三百條，槍砲彈藥刀械管
制條例第十一條第一項、第十二條第一項、第十三條第一項、第二十條第一項，刑法
第十一條前段、第五十五條、第三十八條第一項第一款，判決如主文。
中         華          民         國    八十九    年    八    月二十二  日
                                  臺灣高雄地方法院刑事庭
                                      審判長法  官   李嘉興
                                            法  官   徐美麗
                                            法  官   程克琳
右正本證明與原本無異。
如不服本判決，應於判決送達後十日內，向甲○提出上訴狀。
                                            書記官    王麒雄
中    華    民    國      八十九      年      九      月      一      日
槍砲彈藥刀械管制條例第十一條第一項：
未經許可，製造、販賣或運輸第四條第一款所稱其他可發射金屬或子彈具有殺傷力之
各式槍砲者，處五年以上有期徒刑，併科新臺幣一千萬元以下罰金。
槍砲彈藥刀械管制條例第十二條第一項︰
未經許可，製造、販賣或運輸子彈者，處一年以上七年以下有期徒刑，併科新台幣五
百萬袁以下罰金。
槍砲彈藥刀械管制條例第十三條第四項︰
未經許可，持有、寄藏或意圖販賣而陳列第一項所列零件者，處六月以上五年以下有
期徒刑、拘役或新台幣五十萬元以下罰金。
槍砲彈藥刀械管制條例第二十條第一項：
原住民未經許可，製造、運輸、陳列或持有自製之獵槍，供作生活工具之用者，減輕
或免除其刑，並不適用前條之規定。
得上訴
附表
┌──┬───┬─────────┬───────────┬────┐
│編號│所有人│ 內    容         │  數  量              │ 附 註  │
├──┼───┼─────────┼───────────┼────┤
│ 一 │丙○○│ 中長槍           │  一支                │火藥裝填│
│    │      │ 底火             │  七個                │盒，經採│
│    │      │ 鋼珠             │  一小罐              │樣一支，│
│    │      │ 火藥裝填盒爆裂物 │  二盒（一大盒、一小罐│已滅失。│
├──┼───┼─────────┼───────────┼────┤
│ 二 │乙○○│ 長槍             │  一支                │火藥約五│
│    │      │ 底火             │  一罐 （四十三個）   │公克經採│
│    │      │ 鋼珠             │  二盒（一大盒、一小罐│樣，已滅│
│    │      │ 火藥裝填盒爆裂物 │  二十四支            │失。    │
└──┴───┴─────────┴───────────┴────┘
得上訴


司法院資訊處製作；財團法人民間司法改革基金會備份。
